臺灣士林地方法院民事判決　　　　　　　99年度訴字第1496號
原　　　告　賴清龍
　　　　　　黃麗卿
被　　　告　玉川溫泉大廈管理委員會
法定代理人　吳江寶珠
訴訟代理人　羅志亮
　　　　　　邱弘儀
上列當事人間返還土地等事件，本院於民國100 年10月5 日言詞
辯論終結，判決如下：
    主  文
被告應將坐落臺北市○○區○○段二小段一六六之三地號土地上
如附圖所示化糞池等地上物遷空後返還原告。其履行期間為壹年
。
原告其餘之訴駁回。
被告應給付原告新臺幣壹拾壹萬捌仟壹佰零元。
訴訟費用由被告負擔。
本判決於原告以新臺幣壹拾貳萬陸仟元或等值之臺灣銀行定期存
單供擔保後，得假執行。但被告如以新臺幣拾捌萬零伍佰伍拾
肆元為原告預供擔保，得免為假執行。原告其餘假執行之聲請駁
回。
    事實及理由
壹、程序部分
一、本件原告於起訴時，將被告玉川溫泉大廈管理委員會之名稱
    記載為「玉川大廈管理委員會」，惟被告正式名稱為「玉川
    溫泉大廈管理委員會」，有臺北市政府民國98年10月5 日府
    都建字第09862605000 號函在卷足按，是本院依職權將被告
    名稱更正為「玉川溫泉大廈管理委員會」，先此敘明。
二、又按依公寓大廈管理條例第三條第九款規定，管委會係由區
    分所有權人選任住戶若干人為管理委員所設立之組織，旨在
    執行「區分所有權人會議決議事項」及「公寓大廈管理維護
    事務」，於完成社團法人登記前，僅屬非法人團體，固無實
    體法上完全之權利能力。然現今社會生活中，以管委會之名
    義為交易者比比皆是。於民事訴訟法已有第四十條第三項：
    「非法人之團體，設有代表人或管理人者，有當事人能力」
    規定之外，公寓大廈管理條例更於第三十八條第一項明文規
    定：「管理委員會有當事人能力」，明文承認管委會具有成
    為訴訟上當事人之資格，得以其名義起訴或被訴，就與其執
    行職務相關之民事紛爭享有訴訟實施權；並於同條例第六條
    第三項、第九條第四項、第十四條第一項、第二十條第二項
    、第二十一條、第二十二條第一項、第二項、第三十三條第
    三款但書，規定其於實體法上亦具享受特定權利、負擔特定
    義務之資格，賦與管委會就此類紛爭有其固有之訴訟實施權
    。故管委會倘基於規約約定或區分所有權人會議決議所為職
    務之執行致他人於損害，而應由區分所有權人負賠償責任時
    ，其本身縱非侵權行為責任之權利義務歸屬主體，亦應認被
    害人得基於程序選擇權，並依上開同條例第三十八條第一項
    規定及訴訟擔當法理，選擇非以區分所有權人而以管委會為
    被告起訴請求，俾迅速而簡易確定私權並實現私權，避免當
    事人勞力、時間、費用及有限司法資源之不必要耗費，最高
    法院最高法院98年度台上字第790 號判決同其意旨，可資參
    照。是本件原告對於玉川溫泉大廈公用設施化糞池等地上物
    占用之排除及相當於租金之請求，未對全體區分所有權人請
    求，而逕以管理該大廈之管理委員會為被告，依上揭意旨，
    其訴於法並無不合，應予准許。
貳、實體部分
一、原告起訴主張略以：被告玉川溫泉大廈管理委員會所管理之
    玉川溫泉大廈化糞池設施未經原告同意占用原告所共有，面
    積45平方公尺，坐落於臺北市○○區○○段2 小段166-3 地
    號土地（以下簡稱系爭土地），面積達14.08 平方公尺。被
    告之占有使用顯並無權源，而為無權占有，自應將化糞池等
    地上物遷空後將系爭土地返還原告。又被告無權占用系爭土
    地，依社會通常觀念應獲有相當於租金之利益，致原告受有
    損害，被告自應返還無權占用系爭土地15年共計新臺幣（下
    同）243,338 元之利益予原告。為此，基於所有權之作用及
    不當得利法律關係，聲明請求：(一)被告應將系爭土地化糞池
    等地上物遷空後將系爭土地返還原告；(二)被告應給付原告24
    3,338 元；(三)並願以現金或等值之臺灣銀行定期存單供擔保
    請求宣告假執行。
二、被告則以：系爭土地作為被告所管理玉川溫泉大廈化糞池設
    施置放地已達20餘年，原告之返還及賠償請求均已罹於時效
    ；又系爭土地原屬同地段166 地號土地之範圍，原告之被繼
    承人賴玉琳於73年7 月4 日就同段166 地號土地曾與合建之
    建商洪明哲、吳榮霖以協議書約定：「土地所有權為歸賴玉
    琳所有不出售，但使用權由甲乙雙方共同使用」等語，嗣74
    年3 月21日（被告誤繕為94年）系爭土地始從同段166 地號
    土地分割出來，該約定仍及於系爭土地，原告既因繼承賴玉
    琳而所有系爭土地，亦應受當初賴玉琳與建商間之協議內容
    所拘束；再賴玉琳因與建商合建玉川溫泉大廈，並買受取得
    地下室一至三樓的所有權，即將原來間隔間設計變更，將地
    下室一樓、二樓分割登記改為住宅，並將原來作為停車場及
    防空避難室的地下室三樓改建為溫泉池，而自行將化糞池遷
    移，因地下室一、二樓的污水排放均利用遷移之化糞池，因
    此化糞池均為賴玉琳及嗣後繼承之原告所使用，被告並未侵
    害原告之權利。再被告已在系爭土地利用為化糞池使用多年
    ，原告均未曾主張權利，原告現突然請求遷移，將使玉川大
    廈半數住戶的廢水無法排放，影響權益甚鉅，其請求顯為權
    利濫用等語資為抗辯，並聲明：駁回原告之訴。
三、本院得心證之理由：本件原告主張被告所管理玉川溫泉大廈
    化糞池等地上物占用原告共有系爭土地乙節，為原告提出系
    爭土地登記謄本（本院卷第9 頁）為證，被告並不爭執。並
    經本院會同臺北市士林地政事務所人員勘驗現場，查明與玉
    川溫泉大廈以明管相連的化糞池為水泥構造，埋於地底，只
    有表面上有三個水泥構造物，另有四方形構造的過濾水裝置
    ，亦半埋於土地等情屬實，製有勘驗筆錄（本院卷第108 頁
    ）及複丈成果圖附卷可稽，堪信為真。惟被告仍以前詞為辯
    ，是本件的爭點在於：(一)原告之請求是否罹於時效？(二)原告
    關於系爭土地之使用是否受賴玉琳與建商間合意內容之拘束
    ？(三)原告之請求是否為權利濫用？(四)原告是否受有損害？其
    等請求之相當於租金之損害金額是否妥適？茲分述如下：
（一）請求權時效消滅之判定
   1、按已登記不動產所有人之回復請求權，無民法第一百二十
      五條消滅時效規定之適用，司法院大法官釋字第107 號著
      有明文。本件被告以原告基於所有權的回復請求之作用，
      請求被告將系爭土地上化糞池等地上物設施清空後回復為
      原告所有，該化糞池設施業已設置20餘年，應已罹於時效
      ，被告得拒絕回復。惟依上揭意旨，所有權回復請求固無
      民法消滅時效規定之適用，是原告該部分請求，被告自無
      原告之請求已罹於時效消滅拒絕履行的事由可資主張，該
      部分所辯於法不合，自不足採。
   2、按因自始無契約關係而占有他人土地的侵權行為受利益致
      被害人受損害時，依法被害人有損害賠償請求權及不當得
      利返還請求權，因無權占有人如此所生的「非給付型不當
      得利（侵害型）」責任，該相當租金的相當利益返還，只
      是計算的結果，並非出租人無法收取租金時租金請求權賠
      償，故不應適用民法第126 條的短期時效，縱其損害賠償
      請求權因時效而消滅，但其不當得利返還請求權在同法第
      125 條之消滅時效完成前，仍得行使之，最高法院94年度
      台上字第1198號判決同其意旨，可資參照。本件被告對原
      告相當於租金之損害請求主張時效抗辯，然查原告僅請求
      自起訴時回溯15年間被告無權占用系爭土地之利益，依上
      揭判旨，原告的請求亦未罹於時效，是被告該部分所辯，
      亦為無據，並不足取。
（二）當事人間約定內容的拘束
      當事人主張有利於己之事實者，就其事實有舉證之責任，
      民事訴訟法第277 條第1 項定有明文。本件被告抗辯主張
      系爭土地與玉川溫泉大廈之基地在未分割地號前屬同一地
      號土地，原告之被繼承人賴玉琳曾與玉川溫泉大廈之建商
      約定使用權為共用，日後地號分割，原告因繼受賴玉琳關
      於系爭土地之約定，亦應受拘束云云，並提出協議書1 份
      為證（本院卷第57頁），原告否認協議書之真正，並對於
      被告之答辯陳稱：系爭土地非屬玉川溫泉大廈基地範圍，
      因系爭土地係為了日後與該地東側之165 、166-1 地號畸
      零地及南側之164 、164-1 地號土地整合建築線而予保留
      ，與玉川溫泉大廈之基地無涉，故系爭土地自始不在合建
      範圍內，賴玉琳應從未有答應將系爭土地提供予玉川溫泉
      大廈使用之承諾等語。經查：上開協議書之真正，業為原
      告所否認，被告並未對於協議書之真正，更舉證以明，已
      難為憑。又參以系爭土地為75使字第1006號使用執照之保
      留地，並非玉川溫泉大廈的保留地，亦經臺北市建築管理
      處100 年1 月18日北市都建照字第10065348500 號函覆附
      卷可參（本院卷第73頁），是縱賴玉琳關於合建玉川溫泉
      大廈而與建商間有所約定，約定的效力亦不應及於非屬玉
      川溫泉大廈基地範圍外之系爭土地。此外，縱有上開約定
      ，該約定的效力為何會及於建商外玉川溫泉大廈全部區分
      所有權人？被告亦無明確主張說明，則該等約定至多亦只
      是在賴玉琳與建商間的約定，亦難認係與玉川溫泉大廈全
      體區分所有權人間的約定內容，被告自無由持該約定拘束
      原告。是被告此部分所辯，尚屬無據，應不足採。
（三）權利濫用與否的判定
      按權利之行使，不得以損害他人為主要目的，為民法第14
      8 條所明定，民法上權利之行使構成權利濫用者，須行使
      權利者主觀上專以損害他人為主要目的，即客觀上因權利
      行使取得利益與他人所受損害不相當，始足當之，行使權
      利者主觀上若非專以損害他人為主要目的時，縱因權利之
      行使致影響相對人之利益時，亦難認係權利濫用。被告復
      以該等化糞池等地上物設施設置已達20餘年，為原告所明
      知，且遷移後因玉川溫泉大廈空地狹小，不知將遷往何處
      ，勢將造成玉川溫泉大廈住戶居住使用的困擾，原告顯為
      權利濫用云云，惟原告否認早已知情，對於被告的答辯陳
      稱：繼承以前的事情並不清楚，且依當初使用執照基地設
      計圖，地下三樓有一個化糞池的規劃位置，並非無可資遷
      移處等語，被告復另辯以：當初可能是規劃溫泉管線的關
      係，所以不適宜有一個化糞池在下面，所以將化糞池移至
      系爭土地處等語。經查：玉川溫泉大廈設計圖內本於地下
      室三樓預定有裝設化糞池設施的位置，為原告提出大廈平
      面圖在卷可稽（本院卷第10頁）。且化糞池的設置與溫泉
      的開發使用亦無相關限制規定，亦有臺北自來水事業處
      100 年6 月20日北市水陽明營字第10031083700 號函附卷
      足按（本院卷第135 頁）。被告均不爭執，是系爭土地的
      化糞池仍可遷移至原設計圖所安排的位置，尚不生無法安
      置而有權利受損之虞等情事。再原告賴清龍係於97年7 月
      19 日 始向玉川溫泉大廈所召開玉川溫泉大廈區分所有權
      人會議提出臨時動議，要求處理化糞池占用系爭土地事宜
      ，於二年餘後，始行起訴請求，有原告起訴狀在卷可憑，
      被告對於原告請求之時點亦未予爭執，堪認為真。則自原
      告向被告請求時起，被告應有充分的時間應可資安排化糞
      池遷移事宜，卻從未進行，亦難認原告係以損害被告之目
      的驟為起訴請求，是參照上揭規定意旨，原告的請求尚無
      法認定係以侵害被告為目的，是被告此部分所辯，亦難為
      據，尚不足取。
（四）原告關於系爭土地的回復請求
      按所有人對於無權占有或侵奪其所有物者，得請求返還之
      ，民法第767 條第1 項前段定有明文。系爭土地為原告所
      共有，且被告尚無占用的正當權源，業如前述，則依規定
      ，原告自得請求被告將如附圖所示之化糞池等地上物設施
      拆除遷空後，將占用的土地部分返還原告。再本件被告占
      用系爭土地多年，依其能力一時覓地搬遷應屬不易，核其
      性質非長時間不能履行，且兩造均同意被告有一年的時間
      可資遷移（本院卷第147 頁背面），爰依民事訴訟法第39
      6 條第1 項規定，酌定履行期間1 年。
（五）相當於租金之請求
      按無法律上之原因而受有利益，致他人受有損害者，應返
      還其利益，民法第179 條定有明文。又「依不當得利之法
      則請求返還不當得利，以無法律上之原因而受有利益，致
      他人受有損害為要件，故其得請求返還之範圍，應以對方
      所受之利益為度，非以請求人所受損害若干為準，無權占
      有他人土地，可能獲得相當於租金之利益為社會通常之觀
      念」，最高法院61年度台上字第1695判例可資參酌。又依
      土地法第97條第1 項規定：「城市地方房屋之租金，以不
      超過土地及其建築物申報總價年息百分之十為限」、「建
      築房屋之基地租金，依土地法第105 條準用同法第97條規
      定，以不超過該土地申報價額年息百分之十為限，而該條
      所謂土地價額，依土地法施行法第25條規定，係指法定地
      價而言，又法定地價，依土地法第148 條規定，係指土地
      所有權人依土地法所申報之地價，在平均地權條例施行區
      域，當係指土地所有權人於地政機關舉辦規定地價或重新
      規定地價之時，於公告申報地價期間內自行申報之地價而
      言，未於該期間內申報者，則應以公告地價為其申報之地
      價，最高法院75年度台上字第378 號裁判同其意旨，可資
      參照。查被告搭建化糞池地上物占用系爭土地部分旁為玉
      川溫泉大廈後方公園，未臨道路，為本院於履勘時製有勘
      驗筆錄載述明確，是被告所有化糞池地上物既無權占用原
      告所有系爭土地如附圖所示14.08 平方公尺，依社會通常
      之觀念，其自因此可能獲得相當於租金之不當利得，應可
      資認定。而系爭土地於99年1 月間之申報地價乃為每平方
      公尺18,640元，有系爭土地登記謄本在卷可稽（本院卷第
      9 頁）。依上揭規定意旨，本件仍應以最近之申報地價作
      為計算相當於租金之不當得利之標準方為適法。本院斟酌
      系爭土地為作為保留使用的畸零地，日後尚須與其他土地
      合併而為建築，始有價值觀之，本院認應以系爭土地申報
      地價3%計算其相當於租金之損害較屬相當，是被告自起訴
      之日99年11月23日起回溯起算至15年之84年11月23日，總
      計應給付原告相當於不當得利之租金為118,103 元（1864
      0 ×14.08 ×3%×15=118103 ，元以下四捨五入）之範圍
      內，為有理由，應予准許，逾此範圍之請求，即非正當，
      應予駁回。
四、綜上所述，被告無權占有系爭土地，是原告基於所有權之作
    用及不當得利法律關係，聲明請求：(一)被告應將系爭土地上
    占用如附圖所示之土地部分遷空後返還原告；(二)被告應給付
    原告118,103 元，為有理由，應予准許。逾此範圍之請求，
    為無理由，應予駁回。
五、兩造均陳明願供擔保請准、免假執行宣告，就原告勝訴部分
    ，經核均無不合，爰分別酌定相當擔保金額准許之；至原告
    敗訴部分，其假執行之聲請，因訴之駁回而失所附麗，應併
    駁回。
六、本件事證已明，兩造其餘攻擊防禦方法及本院未經援用之證
    據，經審酌後，核與本件之結論，不生影響，爰不一一贅述
    ，附此敘明。
七、據上論結：本件原告之訴為一部有理由、一部無理由，依民
    事訴訟法第79條、第390 條第2 項、第392 條第2 項，判決
    如主文。
中    華    民    國   100    年    10    月    26    日
                  民事第一庭  法  官  古振暉
以上正本係照原本作成。
如對本判決上訴須於判決送達後 20 日內向本院提出上訴狀。如
委任律師提起上訴者，應一併繳納上訴審裁判費。
中    華    民    國   100    年    10    月    26    日
                              書記官  林郁菁